最高法院民事判決　　　　　　　　　 110年度台上字第2328號
上　訴　人　盛富科技有限公司

法定代理人　王淑姬
訴訟代理人　趙若竹律師
上　訴　人　空軍第三戰術戰鬥機聯隊

法定代理人　唐志曜
訴訟代理人　李淑女律師
上列當事人間請求給付工程款等事件，兩造對於中華民國 109年
12月30日臺灣高等法院臺中分院第二審判決（ 108年度建上字第
15號），各自提起上訴，本院判決如下：
    主  文
原判決關於㈠命上訴人空軍第三戰術戰鬥機聯隊再給付新臺幣捌
拾伍萬玖仟叁佰肆拾壹元本息；㈡駁回上訴人盛富科技有限公司
請求展延工期管理費新臺幣壹仟叁佰肆拾萬零肆佰叁拾元本息及
接地系統工作工程款新臺幣壹佰肆拾捌萬肆仟柒佰零柒元本息之
其餘上訴；㈢駁回上訴人盛富科技有限公司請求超過以本金新臺
幣陸拾萬玖仟元自民國103年12月5日起至清償日止，按週年利率
百分之五計算利息之訴；㈣駁回上訴人空軍第三戰術戰鬥機聯隊
對展延工期管理費新臺幣壹佰叁拾伍萬肆仟零叁拾元本息之其餘
上訴，暨各該訴訟費用部分廢棄，發回臺灣高等法院臺中分院。
兩造其他上訴均駁回。
第三審訴訟費用關於駁回其他上訴部分，由兩造各自負擔。
    理  由
本件於第三審上訴程序中，上訴人空軍第三戰術戰鬥機聯隊（下
稱空軍第三聯隊）之法定代理人於民國 110年4月1日由董中興變
更為唐志曜，有國防部令在卷可稽，唐志曜聲明承受訴訟，核無
不合，應予准許，合先敘明。
次查上訴人盛富科技有限公司（下稱盛富公司）主張：空軍第三
聯隊於100年3月29日將「中部國際機場整體規劃及第一期發展計
畫第一階段工程－軍事設施搬遷工程」（下稱搬遷工程）中之機
電工程（下稱系爭工程）發包交由伊施作，並簽立工程採購契約
（下稱系爭契約）。詎空軍第三聯隊就系爭工程已完工部分遲延
付款，經伊催告後仍未給付，伊已於102年7月31日終止系爭契約
，尚得請求㈠因系爭工程工期展延增加之管理費用（下稱新增管
理費）新臺幣（下同）1,610萬6,882元。㈡伊施作之原判決附表
項次（下稱項次） 9、10、15、16接地系統工作（下稱系爭接地
系統工作）報酬 78萬9,706元、12萬7,677元、92萬9,519元、37
萬3,293元中之148萬4,707元。㈢伊施作FRP污水處理設備工程（
下稱系爭污水設備工程）報酬 60萬9,000元。㈣兩造合意約定之
系爭工程第16期工程款（下稱第16期款）餘額 49萬3,081元等情
。爰依系爭契約約定及民法第227條、第231條、第227條之2第 1
項規定，與承攬、不當得利、無因管理之法律關係，求為命空軍
第三聯隊給付1,869萬3,670元（ 1,610萬6,882元+148萬4,707元
+60萬9,000元+49萬3,081元），及自103年12月5日（民事準備暨
擴張訴之聲明狀繕本送達空軍第三聯隊翌日）起至清償日止，按
年息5%計算利息之判決。嗣於原審就系爭接地系統工作中項次15
、16費用請求，併追加依民法第263條準用第260條規定為訴訟標
的（另盛富公司請求新增管理費、系爭接地系統工作報酬、第16
期款超過上開金額部分，經第一審判決其敗訴，未據其提起上訴
）。
空軍第三聯隊則以：系爭工程因盛富公司拒不施工，伊催告後於
102年10月17日終止系爭契約，並於103年12月19日給付第16期款
378萬6,543元履行完畢。展延工期可歸責於盛富公司，無情事變
更原則適用。系爭契約已約定此延誤工期情形僅得向其他承包商
請求因此所受損害，伊無義務給付此項新增管理費。盛富公司提
出之系爭污水設備工程估價過高，系爭接地系統工作屬系爭契約
施作範圍，並非追加工作，且已罹於時效等語，資為抗辯。
原審廢棄第一審所為駁回盛富公司請求給付 85萬9,341元本息之
訴，就該部分改判命空軍第三聯隊如數給付，另廢棄第一審所為
命空軍第三聯隊給付超過以本金60萬9,000元自103年12月 5日起
算利息之判決，改判駁回盛富公司該部分在第一審之訴，維持第
一審所為盛富公司、空軍第三聯隊其餘敗訴部分之判決，駁回兩
造其餘上訴，係以：㈠新增管理費部分：查空軍第三聯隊前以盛
富公司拒絕進場施作系爭工程，致其受有損害，起訴請求盛富公
司損害賠償事件，經臺灣臺中地方法院（下稱臺中地院） 103年
度建字第229 號判決駁回空軍第三聯隊之訴確定在案，該訴訟就
系爭契約何時終止列為重要爭點，該判決認定盛富公司於102年7
月23日催告空軍第三聯隊給付第12期工程款未果，其於同年月29
日向空軍第三聯隊為終止系爭契約之意思表示，該意思表示於同
年月31日到達空軍第三聯隊而生合法終止效力。兩造當事人及法
院同受前開判斷拘束，應認系爭契約於102年7月31日經盛富公司
合法終止。兩造不爭執搬遷工程包括建築土木工程（下稱土建工
程）及系爭工程兩部分，空軍第三聯隊於99年 9月間將土建工程
發包由訴外人豐申營造有限公司（下稱豐申公司）承攬施作，依
監造單位聶子文建築師事務所102年8月19日、同年月26日提報之
資料，系爭工程確實受土建工程影響，而導致進度落後 9.76%等
情，是盛富公司就系爭契約終止前之工期展延非可歸責。按契約
成立後，情事變更，非當時所得預料，而依其原有效果顯失公平
者，當事人得聲請法院增、減其給付或變更其他原有之效果，民
法第227條之2第1項定有明文。系爭契約原約定工期自100年4月8
日至同年10月15日，嗣經展延，迄盛富公司於102年7月29日停工
時止，系爭工程於原訂工期191日外，展延天數已達652日，較原
訂工期增加近3.41倍，與盛富公司原認知基礎落差甚多，非訂約
時所得預知，此期間新增管理費之風險，已逾盛富公司依系爭契
約原有效果所得承受範圍，如仍依系爭契約原內容計價，顯失公
平，應許盛富公司依情事變更原則請求調整。依系爭工程標單總
表記載，工作項目採「一式」計價者為勞工安全衛生管理費、公
共工程品質管理費、營建工程空氣污染防制相關費用（下合稱 3
項管理費）、假設工程、包商利潤及管理費，其中假設工程屬一
次性工程，包商利潤及管理費原約定以直接工程費6.1%計價，均
非按日數計算，因展延工期而遞增之管理費用僅 3項管理費。系
爭契約就3項管理費原均以一式計價，因展延工期而增加之3項管
理費亦應以一式計價，方符兩造間締約之真意。系爭工程標單總
表記載之3項管理費總合為79萬2,745元，按系爭契約原定工期19
1天核算，3項管理費每日金額為4,151元，展延工期為652天所增
管理費為270萬6,452元。盛富公司依民法第227條之2第 1項情事
變更之法律關係，請求空軍第三聯隊增加給付270萬6,452元，應
屬有據。系爭契約第9條第7項約定：「與契約工程有關之其他工
程，經甲方（空軍第三聯隊）交由其他廠商即第三方承包時，乙
方（盛富公司）應有與該第三方互相協調配合施工之義務，以使
該等工程得以順利進行。因工作不能協調配合時，乙方應以書面
通知甲方，由甲方邀集各方共同協調解決。乙方如未以書面通知
甲方或未能配合、或屬第三方未能配合解決，終而導致衍生錯誤
、延誤工期或意外事故時，應由各該可歸責之乙方或該第三方負
責，並賠償對方所受之損失」，足見依系爭契約之約定，將土建
工程結構體交付盛富公司施工，僅為空軍第三聯隊依民法第 507
條第1 項規定對盛富公司所負協力義務，非從給付義務或附隨義
務，盛富公司就前開新增管理費，併以空軍第三聯隊之履行輔助
人豐申公司遲延交付建築物結構體，違反系爭契約從給付義務、
附隨義務，致其受有新增管理費損害，依民法第224條、第227條
、第231條，及工程採購契約範本第4條第10項第8 款規定，請求
空軍第三聯隊賠償，自非有據。㈡系爭接地系統工作部分：依行
政院公共工程委員會之鑑定意見，項次9 機堡區高壓盤接地系統
開挖、回填工項，為豐申公司依土建契約應施作之範圍，對盛富
公司言則為新增工項，非系爭契約承攬範圍，盛富公司未證明兩
造就該工作另行成立承攬契約，其依承攬契約法律關係請求給付
，即屬無據。又盛富公司施作項次9 工作，係替豐申公司管理事
務，空軍第三聯隊依約仍應給付該工項之工程款予豐申公司，並
未受有利益，盛富公司併依無因管理、不當得利法律關係請求空
軍第三聯隊給付前開費用，均有未合。兩造就項次10工作另有成
立承攬契約合意，盛富公司得依承攬契約請求支出之接地線費用
及施工費合計 12萬7,677元，其併依不當得利、無因管理法律關
係為同一請求，即毋庸論述。盛富公司於 101年1月9日即已完成
項次10工作，其遲至103年6月18日始起訴請求，已逾 2年時效，
其請求自難准許。兩造於第12期工程款計價驗收前，已合意將原
約定施作之30P-0.65mm-FS-JF防水充膠電話電纜，改為項次15之
50P-0.65mm-FS-JF防水充膠電話電纜（下稱系爭 50P電纜），該
工作應為系爭契約約定之施作範圍。系爭契約第3條第2項約定：
「採契約價金總額結算給付者，工程個別項目實作數量較契約之
工程數量清單所定數量增減達5%以上時，其逾5%之部分，得依原
契約單價以契約變更增減契約價金；未達5%者，契約價金不予增
減。工程之個別項目實作數量較契約之工程數量清單所定數量增
減達30%以上時，其逾30%之部分，得以契約變更合理調整契約單
價及增減契約價金」。兩造原約定施作系爭50P電纜506公尺，盛
富公司主張其購買材料3,820公尺，實際施作2,050公尺（原應施
作 2,800公尺），即令屬實，因實作數量超出原定數量達5%以上
，應依前開約定辦理契約變更，故訴訟標的仍為系爭契約，盛富
公司主張項次15係追加工程，依「另行合意」之承攬契約關係請
求空軍第三聯隊給付 92萬9,519元，自屬無據。再系爭契約第20
條第3 項復約定：「甲方於接受乙方所提出須變更之事項前，即
請求乙方先行施作或供應，應先與乙方合意估驗付款及完成契約
變更之期限，其後未依合意之期限辦理或僅部分辦理者，應補償
乙方所增加之必要費用」，盛富公司先行施作項次15工作而未及
辦理契約變更之補償，亦屬系爭契約約定之範圍內，不構成不當
得利或無因管理，其依該等法律關係為請求，同屬無據。復查盛
富公司未證明有再施作系爭50P電纜1,020公尺於系爭工程之必要
，其另主張所承購之前開長度系爭50P 電纜擱置倉庫無法使用，
受有 22萬7,664元之損害，亦非可採。項次16之詳細價目表列有
單模光纖48芯（下稱48芯光纖） 2,780公尺，第16期結算明細表
載明48芯光纖施作數量 2,780公尺，足認空軍第三聯隊並就該依
約施作項目付款完畢。監造單位未認定有再施作48芯光纖之必要
，盛富公司依承攬契約、不當得利、無因管理、債務不履行（民
法第263條準用第260條）等法律關係請求空軍第三聯隊給付其於
施工現場所留有48芯光纖1,260公尺之費用37萬3,293元，均屬無
據。㈢系爭污水設備工程部分：查系爭污水設備為系爭契約範圍
外之追加項目，為兩造所不爭，聶子文建築師事務所審核認其合
理價格為58萬元，並表示該設備為市面上所常見，並無特殊規格
，以功能性驗收為主，故不檢附設計圖說等語，經空軍第三聯隊
同意是項審查，盛富公司本諸前開審核意見，依民法第490條第1
項規定，請求加計營業稅額後之系爭污水設備工程報酬60萬9,00
0 元，自應准許。盛富公司於103年6月18日向臺中地院起訴請求
前開報酬，尚未逾 2年時效。㈣第16期款部分：查盛富公司主張
空軍第三聯隊於103年5月14日召開檢討會同意給付第16期款 427
萬9,624元，扣除已付款項378萬6,543元，尚餘49萬3,081元等情
，為空軍第三聯隊所否認，依兩造往來函文，並無空軍第三聯隊
有允付第16期款427萬9,624元文字。盛富公司所提「第十六次（
結算）－工程明細表」，未見計價者、監造單位、建築師簽認，
並與空軍第三聯隊所提結算表（經前開人員簽認）所載應付金額
378萬6,543元不符，難認其主張為真，盛富公司請求給付前開餘
額，並非有據。從而，盛富公司依民法第227條之2規定，請求空
軍第三聯隊給付新增管理費270萬6,452元（第一審命給付 135萬
4,030元外，再給付135萬2,422元），及依民法第491條第1 項規
定，請求系爭污水設備工程費60萬9,000元，合計 331萬5,452元
，及其中270萬6,452元部分自本件判決確定翌日起，其餘60萬9,
000元部分自 103年12月5日（民事準備暨擴張訴之聲明狀繕本送
達空軍第三聯隊翌日）起，均至清償日止，按年息5%計算之利息
，為有理由，應予准許；逾前開部分之請求，為無理由，不應准
許等詞，為其判斷之基礎。
關於廢棄發回部分（即新增管理費1,610萬6,882元本息、系爭接
地系統工作報酬 148萬4,707元本息及超過以本金60萬9,000元計
息部分）：
查㈠系爭契約第9條第7項約定：「與契約工程有關之其他工程，
經甲方（空軍第三聯隊）交由其他廠商即第三方承包時，乙方（
盛富公司）應有與該第三方互相協調配合施工之義務，以使該等
工程得以順利進行。因工作不能協調配合時，乙方應以書面通知
甲方，由甲方邀集各方共同協調解決。乙方如未以書面通知甲方
或未能配合、或屬第三方未能配合解決，終而導致衍生錯誤、『
延誤工期』或意外事故時，應由各該可歸責之乙方或該第三方負
責，並賠償對方所受之損失。如係該第三方應負賠償責任時，甲
方應協助乙方向該第三方請求賠償；惟乙方不得向甲方請求賠償
其所受之損失」（見一審卷一第42、43頁），空軍第三聯隊於原
審一再抗辯：依系爭契約第9條第7項約定，盛富公司因豐申公司
之遲延所受損害，應由豐申公司賠償盛富公司，非由伊賠償等語
（見原審卷一第 123頁、卷二第21至23頁、第78至79頁），此攸
關盛富公司對空軍第三聯隊所為展延工期新增管理費之金錢請求
，是否因前開特約而排除。原審未遑審認前開約款之效力，就空
軍第三聯隊所為抗辯恝置不論，遽認盛富公司得請求新增管理費
270萬6,452元，有判決不備理由之違法。次查工程實務所謂假設
工程，係指於工程進行中，應工程之需要而進行之「臨時設施」
，視工程性質、工地之實際情況而設，此臨時設施容有租金、維
護費用支出之可能，非必然不受工期延長影響。倘盛富公司得請
求新增管理費，則其主張：假設工程中之鷹架、辦公室租用、水
電使用，均因工期延展而增加等情，是否毫無足取，仍非無研求
之餘地。原審未詳細究系爭契約之假設工程內容為何，率謂假設
工程不因展延工期而增加給付（見原判決第11頁），未將之列入
新增管理費計算之基礎，因而駁回盛富公司新增管理費 1,340萬
430元（1,610萬6,882元-270萬6,452元）之請求，亦有可議。㈡
按民法第179 條規定所謂受利益，於給付型不當得利，係指受領
人依特定給付行為取得之個別具體利益，非就其整體財產狀態抽
象地加以計算。項次9 所示「機堡區高壓盤接地系統開挖、回填
工項」，係搬遷工程之一部，實際係由盛富公司施作完成，為原
審所認定之事實。倘盛富公司係以空軍第三聯隊為給付對象，則
空軍第三聯隊因其所為開挖、回填勞務給付，受有完成部分搬遷
工作之具體利益，能否謂非民法第179 條所定之受利益，尚非無
疑。原審遽謂空軍第三聯隊仍應依約給付工程款予豐申公司，因
認其未受有利益，駁回盛富公司是項勞務利益 78萬9,706元之請
求，於法未合。再查盛富公司於原審準備程序陳稱：「施作甲工
程部分（即系爭接地系統工作）是否為系爭契約範圍內，已經過
鑑定，僅數量必須監造單位確認。假使是屬於超過原契約約定範
圍，得依照原契約約定（系爭契約第3條第2項）之數量超過5%部
分另行計價」等語（見原審卷一第 115頁反面），似已表明項次
15（系爭接地系統工作之一部）主張之 92萬9,519元，請求之原
因事實及訴訟標的包括系爭契約之約定。原審未詳究明，率認盛
富公司係依兩造間「另行合意之承攬契約關係」主張權利，否准
其該部分之請求，尚有未合。項次9、15兩項金額（78萬9,706元
+92萬9,519元）已逾盛富公司請求之148萬4,707元，應將系爭接
地系統工作報酬項次 9、15與10、16併予廢棄發回。㈢又查盛富
公司得請求空軍第三聯隊給付之金額，除應准許之系爭污水設備
工程費60萬9,000元，及自 103年12月5日起至清償日止，按年息
5%計算之利息外（詳後），其餘新增管理費1,610萬6,882元、系
爭接地系統工作報酬148萬4,707元等項是否應准許，其金額、利
息期間均待審認，原審駁回盛富公司請求超過以本金 60萬9,000
元，自103年12月5日起至清償日止，按週年利率5%計算部分之利
息，並有未洽，應併廢棄發回。兩造上訴論旨，各自指摘原判決
前開不利於己部分違背法令，求予廢棄，均非無理由。
關於上訴駁回部分（即系爭污水設備工程 60萬9,000元本息、第
16期款 49萬3,081元本息部分）：
原審以前揭理由，認定盛富公司得請求系爭污水設備工程報酬60
萬9,000元，及自103年12月5日起至清償日止，按年息5% 計算之
利息；不得請求第16期款 49萬3,081元，及自103年12月5日起至
清償日止，按年息5%計算之利息，爰就上開部分，分別為盛富公
司勝訴、敗訴之判決，經核並不違背法令。兩造上訴論旨，各自
指摘原判決上開部分違背法令，求予廢棄，均非有理由。
據上論結，本件兩造上訴均為一部有理由，一部無理由。依民事
訴訟法第477條第1項、第478條第2項、第481條、第449條第1 項
、第78條，判決如主文。
中    華    民    國   111    年    9     月    21    日
                      最高法院民事第四庭
                          審判長法官  鄭  雅  萍  
                                法官  張  競  文  
                                法官  蕭  胤  瑮  
                                法官  賴  惠  慈  
                                法官  王  本  源  
本件正本證明與原本無異
                                      書  記  官
中    華    民    國   111    年    9     月    27    日